臺灣嘉義地方法院民事判決　　　　　　　 93年度訴字第414號
原　　　告　丙○○○
訴訟代理人　乙○○
被　　　告　戊○○
參　加　人　國華產物保險股份有限公司
法定代理人　財團法人保險事業發展中心（法定代理人曾武仁）
上二人共同
訴訟代理人　己○○
上列當事人間請求損害賠償事件，原告提起附帶民事訴訟，經本
院刑事庭裁定（九十二年度交簡附民字第四八號）移送前來，經
本院於民國九十四年十二月十三日言詞辯論終結，判決如下：
    主  文
被告應給付原告新臺幣參拾捌萬參仟柒佰伍拾陸元，及自民國九
十三年八月七日起至清償日止，按週年利率百分之五計算之利息
。
原告其餘之訴駁回。
訴訟費用由被告負擔百分之十八，餘由原告負擔。參加訴訟費用
由參加人負擔。
本判決原告勝訴部分得假執行；但被告如以新臺幣參拾捌萬參仟
柒佰伍拾陸元為原告預供擔保，得免為假執行。
原告其餘假執行之聲請駁回。
    事實及理由
一、按訴狀送達後，原告不得將原訴變更或追加他訴，但有下列
    各款情形之一者，不在此限：三、擴張或減縮應受判決事項
    之聲明者，民事訴訟法第二百五十五條第一項第三款定有明
    文。原告於本院九十二年度交簡字第一０三七號過失傷害刑
    事案件中對被告提出本件刑事附帶民事訴訟，於民國九十二
    年十二月十一日具狀請求被告給付原告新臺幣（下同）一百
    三十四萬四千二百八十元及自起訴狀繕本送達翌日起至清償
    日止按週年利率百分之五計算之利息，又於九十三年三月三
    十一日具狀擴張聲明請求被告給付二百十一萬四千零二十九
    元。嗣本件刑事附帶民事訴訟經移送本院民事庭，原告於九
    十三年八月二日具狀變更聲明，請求被告給付原告二百十四
    萬一千六百六十二元，核屬擴張應受判決事項之聲明，應予
    准許。
二、按就兩造之訴訟有法律上利害關係之第三人，為輔助一造起
    見，於該訴訟繫屬中，得為參加，民事訴訟法第五十八條第
    一項定有明文。經查參加人國華產物保險股份有限公司於九
    十三年七月九日具狀主張其為被告之保險公司，依保險契約
    條款，有協助被告訴訟義務，且被告依法負賠償責任而受賠
    償請求時，其負賠償之責等語，則參加人就本件訴訟確有法
    律上之利害關係，依上述規定，其參加訴訟即屬合法。嗣於
    訴訟繫屬中參加人之法定代理人甲○○經停止職權，委託由
    財團法人保險事業發展中心（法定代理人曾武仁）為清理人
    ，有參加人提出之經濟部九十四年十一月二十四日經授商字
    第０九四０一二三四三二０號函文、公司變更登記卡、行政
    院金融監督管理委員會公告及行政院金融監督管理委員會九
    十四年十一月十八日金管保一字第０九四０二五０四００二
    號函文、清理人法人登記證書等均為影本各一份為證，參加
    人新任法定代理人財團法人保險事業發展中心（法定代理人
    曾武仁）於九十四年十二月九日具狀聲明承受訴訟，於法相
    符，應予准許，併予敘明。
三、原告主張：被告於九十二年三月十一日上午七時四十分許，
    駕駛車牌號碼三Ｗ—六五三五號自用小客車，沿嘉一七二線
    公路由布袋鎮往義竹鄉方向行駛，途經該路三公里四百公尺
    處即嘉義縣布袋鎮永安里二七一號前處，因該路段近市場出
    入口，本應注意減速慢行，並注意車前狀況，隨時採取必要
    安全措施，而依當時路況正常並無不能注意之情事，竟疏未
    注意，貿然以高速跨越車道分向線行駛，適原告同方向在前
    徒步行走慢車道時，為被告所駕駛之上開汽車擦撞，致原告
    倒地因而受有顱內顳葉額葉腦膜下出血、蜘蛛膜下腔出血、
    深部頭皮裂傷約五公分之傷害。經路人報警送醫急救，引起
    認知功能障礙、雙耳聽覺障害等健康重大不治傷害，爰依侵
    權行為法律關係，請求被告賠償醫療費用九萬七千七百五十
    六元、增加生活上負擔費用三十萬元、喪失勞動力損失五十
    四萬三千九百零九元及慰撫金一百二十萬元合計二百十四萬
    一千六百六十二元。並聲明(一)被告應給付原告新臺幣二百十
    四萬一千六百六十二元及自起訴狀繕本送達翌日起至清償日
    止，按週年利率百分之五計算之利息。(二)願供擔保請准宣告
    假執行。
四、被告及輔助被告之參加人則以：被告過失傷害部分經鈞院判
    決有期徒刑二月，如易科罰金以三百元折算一日確定。原告
    主張雙耳喪失聽力及認知功能障礙部分，係於車禍發生一年
    後測知，且為多重因素導致，與被告過失間無相當因果關係
    。本件車禍事故因車道線邊停放車輛與攤位等通行障礙，原
    告未能靠路邊行走而侵入車線道，致被告不慎擦撞原告受傷
    ，且因原告要求金額過高，無法達成和解等語，資為抗辯，
    並答辯聲明(一)駁回原告之訴及假執行之聲請。(二)如受不利被
    告之判決，願供擔保免為假執行。
五、原告主張被告於九十二年三月十一日上午七時四十分許，駕
    駛車牌號碼三Ｗ─六五三五號自用小客車，沿嘉一七二線公
    路由布袋往義竹方向行駛，途經該路段三公里四百公尺處即
    嘉義縣布袋鎮永安里二七一號前，原應注意車前狀況，採取
    必要之安全措施，而當時並無不能注意之情事，竟疏於注意
    車前狀況，貿然行駛，致所駕上開車輛之右前後視鏡擦撞路
    邊行走之原告，致原告顱內顳葉額葉腦膜下出血、蜘蛛膜下
    腔出血、深部頭皮撕裂傷約五公分之傷害等情，業經原告提
    出長庚紀念醫院嘉義分院診斷證明書一份為證，被告亦不爭
    執與原告發生車禍之事實，並經本院依職權調閱本院九十二
    年度交簡字第一０三七號及九十三年度交簡上字第五二號被
    告過失傷害刑事案卷查明屬實，自堪信為真實。
六、原告主張本件車禍係被告之過失，對原告之傷害應負全部賠
    償責任，且原告認知功能障礙、雙耳聽覺障害等健康重大不
    治傷害均係本件車禍造成，均應由被告負賠償責任等語，為
    被告否認，並抗辯稱：原告未靠邊行走有過失，其於車禍事
    故發生一年後之認知功能障礙、雙耳聽覺障害，與車禍無相
    當因果關係等語。是本件爭點為(一)原告就車禍發生是否與有
    過失。(二)原告事後認知功能障礙、雙耳聽覺障害之傷害，與
    本件車禍是否有相當因果關係。(三)原告得請求損害賠償金額
    為若干。經查：
  (一)被告駕駛自小客車行經上開市○○○路段時，其自小客車右
    側後視鏡擦撞行走於車道邊線附近之原告，致原告倒地受有
    顱內顳葉額葉腦膜下出血、蜘蛛膜下腔出血、深部頭皮裂傷
    約五公分等事實，業經本院調取上開刑案卷宗，被告於警詢
    及本院審理時均自承：其自小客車右側後視鏡擦撞原告，原
    告倒地受傷等語；核與原告於警詢時指述：伊從市場走回來
    時遭被告自小客車右側後視鏡撞倒在地上等語互核相符，且
    有道路交通事故現場圖、調查報告表(一)、(二)各一份、現場及
    車損照片六幀、原告受傷診斷證明書一份可資佐證。按汽車
    行經公共場所出、入口及其他人車擁擠處所，或道路發生臨
    時障礙時，均應減速慢行，作隨時停車之準備；又汽車行駛
    時，駕駛人應注意車前狀況，並隨時採取必要之安全措施。
    道路交通安全規則第九十三條第一項第二款及同規則第九十
    四條第三項分別定有明文，而本件事故地點位於市場附近，
    係人車擁擠且有攤販及車輛停靠路邊影響通行之路段，有原
    告提出之現場照片十二幀可資參照，被告行經該市○○○○
    ○路段，原應注意車前狀況，減速慢行、小心通過，且車禍
    發生當時天氣晴、日間自然光線，路面乾燥、無缺陷、無障
    礙物、視距良好，有上開道路交通事故調查報告表及現場照
    片在卷可稽，被告在客觀上並無不能注意情事，竟疏未注意
    貿然前行，以致擦撞原告肇事，依前揭規定所示，被告自有
    過失。再依現場照片所示原告血跡及遺留之鞋子位於車道邊
    線附近，與現場照片所示人車擁擠，路邊攤販及車輛影響行
    人通行之車況互核，實難期待行人靠路邊而能順利通行該路
    段，被告未注意貿然前行擦撞原告，為本案肇事原因。又本
    件車禍肇事責任，於刑事案件審理中經送臺灣省車輛行車事
    故覆議鑑定委員會鑑定結果，亦同此見解，認被告駕駛自小
    客車，行經市場旁人車擁擠路段未充分減速慢行注意車前狀
    況，小心通過，為肇事原因，原告無肇事因素，此有該委員
    會九十三年二月二十三日府覆議字第九二一一四九六號函附
    覆議意見書一份在卷可稽，被告上開過失行為致原告受有顱
    內顳葉額葉腦膜下出血、蜘蛛膜下腔出血、深部頭皮裂傷約
    五公分傷害之事實，業經本院以九十二年交簡字第一０三七
    號判決判處有期徒刑二月，如易科罰金以三百元折算一日，
    並經本院以九十三年度交簡上字第五二號判決駁回檢察官上
    訴確定在案，此經本院調閱上開刑案卷宗查核屬實。被告所
    辯原告行走於車道邊，而未能靠邊行走，係因該市○路段路
    邊停有車輛及攤位阻礙所致，自難據以歸責當時行走於同向
    前方之原告，被告所辯原告與有過失云云，尚難採信。是以
    被告對於本件車禍應負全部過失責任，應堪認定。
  (二)原告雖主張其車禍後導致認知功能障礙、雙耳聽覺障害之重
    大不治傷害，此為被告否認，原告對此有利於己之事實，自
    應負舉證之責。惟原告傳訊之證人丁○○到庭證稱：不知道
    原告聽力是否有問題，亦不瞭解原告車禍前後智能狀況有何
    差別等語，此有本院九十四年一月二十日言詞辯論筆錄在卷
    可參。且本院刑事庭向原告就醫之財團法人長庚紀念醫院嘉
    義分院函詢其受傷程度，該院於九十三年一月五日以（九三
    ）長庚院嘉字第００九號函覆：病人病情於送醫時，意識不
    清，經治療後意識恢復清楚，四肢無力現象但有記憶差、步
    伐不穩現象，但無重大不治之傷害，亦無難治之傷害等語，
    嗣又依原告聲請，向財團法人長庚紀念醫院林口分院函詢原
    告之中度認知功能障礙及雙側聽神經受損是否為重傷害及何
    原因造成，經該院函覆稱：認知功能障礙部分，應與其左側
    顳葉腦軟化（即腦細胞受損死）有關，至於是否為九十二年
    三月十一日車禍引起，須參考發生車禍當時處理醫院的檢查
    ，包括腦部電腦斷層檢查始可評估，另雙側神經受損部分，
    因有多重造成因素，無法僅據原告於本院就診之紀錄予以評
    估，須參考發生當時處理醫院之紀錄為宜。此有該院九十三
    年十月十二日（九三）長庚院法字第０八四一號函附於上揭
    刑案卷可稽。嗣該院依原告病歷資料再度函覆：「依其病情
    研判，病患之認知功能障礙係屬多重因素所導致，例如腦出
    血或腦損傷皆可能造成上述之傷害。惟病患於車禍前並無施
    作認知功能障礙之評估，故實無法確定其認知功能障礙是否
    直接由腦出血所造成‧‧‧病患有可能聽得到各單獨之純音
    ，卻無法理解整體語音之含義。一般而言，因腦傷致中樞聽
    覺病變在臨床上並不易施測出整體聽損程度，尤以對象為認
    知缺損及無法配合施測之患者。且病患於事故前之聽力如屬
    正常，研判此病患之聽能應有受損，然語言理解程度無法由
    現有資料加以斷定。」此亦有該院九十四年五月十日（九四
    ）長庚院法字第００九九號函附卷足憑。是依上揭函文所示
    ，原告之認知功能障礙屬多重因素所致，雙耳聽覺障害無法
    施測出聽損程度，且無事故發生前之相關聽力檢查醫療資料
    可資對照，尚難認與本件車禍有相當因果關係。原告雖提出
    財團法人長庚紀念醫院林口分院診斷証明書影本、勞工保險
    殘廢診斷証明書影本、Ｘ光二科檢查會診及報告單影本、神
    經心理學檢查報告單影本、神經內科一科檢查報告單影本、
    誘導腦波檢查單影本、診斷証明書各一件、財團法人長庚紀
    念醫院嘉義分院九十四年三月九日所作純聽力檢查及腦波誘
    導檢查之檢查表及報告單各五件、中華民國身心障礙手冊及
    全民健保重大傷病卡影本等，然均距車禍發生已有相當時日
    ，又無車禍發生前相關檢查醫療資料可資對照，自無法據為
    有利原告之認定。是以原告因本件車禍所受之傷害為顱內顳
    葉額葉腦膜下出血、蜘蛛膜下腔出血、深部頭皮裂傷約五公
    分等傷害。
  (三)按因故意或過失，不法侵害他人之權利者，負損害賠償責任
    ；又不法侵害他人之身體或健康者，對於被害人因此喪失或
    減少勞動能力或增加生活上之需要時，應負損害賠償責任，
    又不法侵害他人身體、健康、名譽、自由、信用、隱私、貞
    操或不法侵害其他人格法益而情節重大者，被害人雖非財產
    上之損害，亦得請求賠償相當之金額；民法第一百八十四條
    第一項前段、第一百九十三條第一項、第一百九十五條第一
    項前段分別定有明文。茲將原告得請求賠償之金額分述如下
    ：
  1.醫療費用部分：原告主張因本件傷害行為支出醫療費用三萬
    二千七百五十六元乙節，業據其提出長庚紀念醫院醫療費用
    收據為證，且為被告所不爭，原告此部分請求，應予准許。
  2.交通費用部分：原告主張於就醫期間因往返醫院及家中，依
    本院函詢長庚紀念醫院，由該院九十四年十一月二十九日以
    （九四）長庚院嘉字第一一七三號函覆之門診次數，以嘉義
    縣計程車客運商業同業公會九十四年十月二十一日嘉縣計客
    隆總字第０二八號函覆往返車資計算，共計一萬九千元（25
    次×380元×2）等情，有上開函文可資參佐，為被告所不爭
    執，原告此部分請求，應予准許。
  3.看護費用部分：原告主張住院期間看護費用共計三萬二千元
    ，有看護收據影本二份為證，被告亦不爭執，原告此部分請
    求，應予准許。
  4.增加生活上負擔及喪失勞動能力損失部分：原告主張因本件
    車禍喪失二年聽力，應施行手術植入人工內耳（助聽器）預
    計使用五年更換一次，以平均餘命表所示應支出費用（含手
    術費）三十萬元。又原告因車禍喪失全部工作能力，依勞工
    委員會所訂最低基本工資計算損害，每月一萬五千八百四十
    元計算三年一次給付，並依年利率單利百分之五複式霍夫曼
    係數表扣除中間利息後應為五十四萬三千九百零九元等語，
    被告對此否認之，審諸原告聽力障害部分尚難認與本件車禍
    有相當因果關係，已如前述，且勞工強制退休年齡為年滿六
    十歲，此觀勞動基準法第五十四條第一項第一款規定自明，
    而原告係三十年三月二十日生，其於本件車禍事故發生時（
    即九十二年三月十一日），已屆勞工強制退休而無勞動能力
    之年齡。因之，原告主張其因本件車禍事故受有聽力障害及
    喪失勞動能力之損害，並據以請求被告賠償三十萬元及五十
    四萬三千九百零九元，尚非有理，應予駁回。
  5.精神慰撫金部分：按不法侵害他人之人格權，被害人受有非
    財產上損害，請求加害人賠償相當金額之慰撫金時，法院對
    於慰撫金之量定，應斟酌實際加害情形、所造成之影響、被
    害人痛苦之程度、兩造之身分地位經濟情形及其他各種狀況
    ，以核定相當之數額，最高法院四十七年臺上字第一二二一
    號、五十一年臺上字第二二三號判例可資參照。原告主張因
    被告過失致受身體及精神傷害至鉅，請求精神慰撫金一百二
    十萬元等語，被告以請求過高應酌減，資為抗辯。經查原告
    於車禍當時年近六十二歲，自稱事故發生前在家幫忙帶孫子
    ，被告商專畢業，任職臺灣自來水公司，年所得近四十萬元
    ，領有殘障手冊等情，業據兩造分別陳明在卷，並有稅務電
    子閘門財產所得調件明細表二份在卷可參，本院審酌兩造身
    分、地位、經濟能力、被告所受之刑罰制裁、原告因此遭受
    之精神上痛苦之程度等一切情狀，認原告請求被告賠償其精
    神慰撫金以三十萬元為適當，逾此部分之請求，尚非有據。
  6.綜上，原告因本件車禍得請求被告賠償之金額共計三十八萬
    三千七百五十六元（計算式：32,756元＋19,000元＋32,000
    元＋300, 000元＝383,756元）。
七、末按給付無確定期限者，債務人於債權人得請求給付時，經
    其催告而未為給付，自受催告時起，負遲延責任。其經債權
    人起訴而送達訴狀，或依督促程序送達支付命令，或其他相
    類之行為者，與催告有同一之效力，民法第二百二十九條第
    二項定有明文。又遲延之債務，以支付金錢為標的者，債權
    人得請求依法定利率計算之遲延利息。但約定利率較高者，
    仍從其約定利率；應付利息之債務，其利率未經約定，亦無
    法律可據者，週年利率為百分之五，亦為同法第二百三十三
    條第一項及第二百零三條所明定。查原告請求被告賠償之金
    額，並未定有給付之期限，則原告請求自提起附帶民事訴訟
    ，於九十三年八月二日擴張應受判決事項之準備書狀繕本送
    達被告之翌日即九十三年八月七日起，按週年利率百分之五
    計算之利息，並未逾上開規定之範圍，自無不合。
八、從而，原告依侵權行為法律關係，請求被告賠償三十八萬三
    千七百五十六元，及自九十三年八月七日起至清償日止，按
    週年利率百分之五計算之利息，為有理由，逾此範圍之請求
    ，為無理由，應予駁回。
九、按本判決所命給付之金額未逾五十萬元，依民事訴訟法第三
    百八十九條第一項第五款之規定，應依職權宣告假執行。而
    被告就此陳明願供擔保，請求宣告免為假執行，經核尚無不
    合，爰酌定相當之擔保金額，予以准許。又原告陳明願供擔
    保，聲請宣告假執行，經核原告勝訴部分，僅係促使本院依
    職權宣告假執行，至原告敗訴部分，其假執行之聲請已失所
    附麗，應併予駁回。
十、本案事證已臻明確，兩造其餘主張、陳述及所提之證據暨攻
    擊防禦方法，經本院審酌後，認與本案判斷結果無影響，均
    毋庸再予一一審酌，附此敘明。
十一、據上論結，本件原告之訴為一部有理由、一部無理由，依民
    事訴訟法第七十九條、第三百八十九條第一項第五款、第三
    百九十二條第二項，判決如主文。
中　　華　　民　　國　　94　　年　　12　　月　　27　　日
                  民事第一庭  法  官  陳端宜
以上正本係照原本作成。
如對本判決上訴須於判決送達後20日內向本院提出上訴狀。
中　　華　　民　　國　　94　　年　　12　　月　　27　　日
                              書記官　洪麗惠
